臺灣高等法院民事判決　九十三年度上字第四三五號
上　訴　人　乙○○
　　　　　　丙○○
共　　　同
訴訟代理人　江肇欽律師
複　代理人　黃淑琳律師
被上訴　人　甲○○
　　　　　　戊○○
　　　　　　己○○
　　　　　　丁○○○
共　　　同
訴訟代理人　陳景新律師
上列當事人間請求撤銷贈與登記等事件，上訴人對於中華民國93
年3月11日92年度訴字第360號第一審判決提起上訴及追加之訴，
本院於94年1月18日言詞辯論終結，判決如下：
    主      文
原判決廢棄。
被上訴人甲○○與被上訴人戊○○間於民國九十年十二月二十九
日就坐落新竹縣竹北市○○段第一一０地號之土地，所為權利範
圍一九０六九分之八二００之贈與契約及民國九十一年二月五日
所為之所有權移轉行為，均應予以撤銷。被上訴人戊○○應將上
開土地，經新竹縣竹北地政事務所於民國九十一年一月三十一日
收件，收件字號為竹北字第０二０五００號，於同年二月五日以
贈與為原因所為之所有權移轉登記予以塗銷，回復為被上訴人甲
○○名義。
被上訴人甲○○與被上訴人丁○○○間於九十一年一月十五日就
同前項地號土地所有權應有部分一九０六九分之一０八六九，所
為之贈與契約及同年月二十二日所為之所有權移轉行為，均應予
以撤銷。被上訴人戊○○應將上開土地，經新竹縣竹北地政事務
所於民國九十一年二月六日收件，收件字號為竹北字第０二五０
四０號，於同年月七日以贈與為原因所為之所有權移轉登記予以
塗銷，回復為被上訴人丁○○○名義。被上訴人丁○○○應將上
開土地，經新竹縣竹北地政事務所於民國九十一年一月十八日收
件，收件字號為竹北字第０一一七五０號，於同年月二十二日以
夫妻贈與為原因所為之所有權移轉登記予以塗銷，回復為被上訴
人甲○○名義。被上訴人甲○○應將前二項所示地號之土地，所
有權應有部分各六分之一移轉登記與上訴人乙○○、丙○○。
被上訴人甲○○與被上訴人己○○間於民國九十年十二月二十九
日就坐落新竹縣竹北市○○段第一一０之一地號土地，所為權利
範圍一九０七０分之二六五０及民國九十一年一月十五日就上開
土地所為權利範圍一九０七０分之一六四二０之贈與契約及民國
九十一年二月五日就上開土地所為之所有權移轉行為，均應予以
撤銷。被上訴人己○○應將上開土地，經新竹縣竹北地政事務所
於民國九十一年一月三十一日收件，收件字號為竹北字第０二０
五一０號，及於民國九十一年一月三十一日收件，收件字號為竹
北字第０二０五二０號，均於同年二月五日以贈與為原因所為之
所有權移轉登記予以塗銷，回復為被上訴人甲○○名義。
被上訴人甲○○應將前項地號之土地，所有權應有部分各六分之
一移轉登記予上訴人乙○○、丙○○。
第一、二審訴訟費用由被上訴人負擔。
    事實及理由
一、上訴人於原審請求聲明為被上訴人甲○○等之贈與行為應予
    撤銷等，嗣上訴後聲明追加物權所有權移轉行為亦應予撤銷
    等，其請求基礎事實均係同一之贈與契約，依民事訴訟法第
    255條第1項第2款、第446條第1項但書，核無不合，先予敘
    明。
二、上訴人起訴主張：
  (一)緣坐落於新竹縣竹北市○○段鹿場小段第176地號，面積7,3
    54平方公尺、第182之7地號，面積2,425平方公尺、第179地
    號，面積877平方公尺、第180之5地號，面積1,649平方公尺
    、第180之6地號，面積2,996平方公尺等5筆田地，原係上訴
    人及被上訴人甲○○之先父范細茍所有，茲因前開土地為農
    地，依當時法令尚屬不能分割，無法辦理移轉登記等情，范
    細茍乃與其六名兒子協議於67年12月30日訂立分家契約書，
    約定：(1)前開田地應由上訴人、被上訴人甲○○及其他兄弟
    共六人均分取得；(2)惟因農地限制分割，故暫以贈與名義將
    前開田地分別信託登記予四兄弟名下，即長男范振榮取得第
    176地號、次男被上訴人甲○○取得第180之7地號、三男范
    振助取得第179地號、四男范振北（嗣改名為范振益）取得
    第180之5地號土地。如未經父親范細茍及各兄弟之同意，不
    得將其名下信託登記之土地擅自出賣、變更登記名義人及設
    定其他負擔，若有違約一律無效；(3)日後如能分割時，前開
    贈與信託登記人應無條件辦理分割登記及移轉予各兄弟均分
    取得所有權，不得有任何刁難、異議；(4)各兄弟同意出賣該
    土地時，其價款應由各兄弟均分取得各無異議。
  (二)嗣信託登記被上訴人甲○○名下之第180之7地號土地，因配
    合新竹縣政府二期計劃徵收重新分配，領回之抵價地為新竹
    縣竹北市○○段第700地號（被上訴人甲○○持分為1000分
    之506，於91年5月間未經同意擅自出賣第三人）及翰林段第
    111、112、110、113、114、115、116、117地號（被上訴人
    甲○○之持分均為全部）等九筆土地，均為建地，其中第
    110地號與第111、112地號土地合併後，另分割增加第110之
    1地號。而竹北市○○段鹿場小段180之7地號土地因徵收分
    配抵價之結果，登記於被上訴人甲○○名下之前開九筆抵價
    地均為建地，已無不能分割之情事，依系爭分家契約書第3
    條之規定，被上訴人甲○○自應辦理移轉登記應有部分各六
    分之一予上訴人至明。上訴人乙○○、丙○○於90年11月底
    、12月初先後多次親自或委請親友向被上訴人甲○○要求，
    於領回抵價地後必須將上訴人等應有之持分返還，詎被上訴
    人甲○○非但未依約辦理移轉登記，甚且未經上訴人及其他
    兄弟全體之同意，擅自將翰林段第110地號土地，於90年12
    月29日無償贈與其應有持分19069分之8200予其子即被上訴
    人戊○○；另於91年1月15日無償贈與其應有部分19069分之
    10869予其配偶即被上訴人丁○○○，嗣被上訴人丁○○○
    再於91年1月25日將前開土地之持分無償贈與被上訴人戊○
    ○，被上訴人既自承係為節稅，等於自認無贈與該土地持分
    與丁○○○之意；並於90年12月29日、91年1月15日分二次
    將翰林段第110之1地號之土地全部，無償贈與被上訴人己○
    ○。被上訴人等所為之所有贈與行為已明顯屬於通謀虛偽意
    思表示，不論其債權行為或物權之移轉行為，均應屬無效，
    縱被上訴人己○○、戊○○在其上興建房屋居住，亦不過係
    脫產之結果，以規避上訴人及其他兄弟之追討，自不能因此
    即認非屬虛偽通謀意思表示。
  (三)縱認不構成通謀虛偽意思表示，被上訴人甲○○於贈與系爭
    土地當時，所有財產已不足以擔保全體債權人之債權，仍故
    意無償贈與，致總財產價值更形減少，損及全體債權人之債
    權，且被上訴人甲○○依分家契約書之法律關係，已實質負
    有移轉其他六分之五土地持分之義務或不能移轉時之賠償責
    任，屬被上訴人甲○○之負債無誤，甲○○於贈與系爭土地
    時，其全部資產不足清償負債，依民法第244條第1、4項之
    規定，上訴人自得提起本件訴訟，請求撤銷被上訴人間之贈
    與行為及請求塗銷贈與登記，回復被上訴人甲○○之名義，
    並依民法第225條第2項，請求交付替代物即移轉坐落新竹縣
    竹北市○○段（下簡稱系爭段）第110、110之1地號土地（
    下簡稱系爭土地）應有持分各六分之一予上訴人，並聲明(一)
    原判決廢棄。(二)被上訴人甲○○與被上訴人戊○○間於民國
    90 年12月29日就座落新竹縣竹北市○○段第110地號之土地
    ，所為權利範圍19069分之8200之贈與契約及民國91年2月5
    日所為之所有權移轉行為，均應予以撤銷。被上訴人戊○○
    應將上開土地，經新竹縣竹北地政事務所於民國91年1月31
    日收件，收件字號為竹北字第020500號，於同年2月5日以贈
    與為原因所為之所有權移轉登記予以塗銷，回復登記為被上
    訴人甲○○名義。(三)被上訴人戊○○應將同前項地號之土地
    ，權利範圍19069分之10869，經新竹縣竹北地政事務所於民
    國91年2月6日收件，收件字號為竹北字第025040號，於同年
    月7日以贈與為原因所為之所有權移轉登記予以塗銷，回復
    登記為被上訴人丁○○○名義。被上訴人甲○○與被上訴人
    丁○○○間於91年1月15日就上開土地所為之贈與契約及同
    年月22日所為之所有權移轉行為，均應予以撤銷。被上訴人
    丁○○○應將上開土地，經新竹縣竹北地政事務所於民國91
    年1月18日收件，收件字號為竹北字第011750號，於同年月
    22日以夫妻贈與為原因所為之所有權移轉登記予以塗銷，回
    復登記為被上訴人甲○○名義。(四)被上訴人甲○○應將前二
    項所示地號之土地，應有部分各六分之一移轉登記與上訴人
    。(五)被上訴人甲○○與被上訴人己○○間於民國90年12月29
    日就同第二項地段第110之1地號土地，所為權利範圍19070
    分之2650及民國91年1月15日就上開土地所為權利範圍19070
    分之16420之贈與契約及民國91年2月5日就上開土地所為之
    所有權移轉行為，均應予以撤銷。被上訴人己○○應將上開
    土地，經新竹縣竹北地政事務所於民國91年1月31日收件，
    收件字號為竹北字第020510號，及於民國91年1月31日收件
    ，收件字號為竹北字第020520號，均於同年2月5日以贈與為
    原因所為之所有權移轉登記予以塗銷，回復登記為被上訴人
    甲○○名義。(六)被上訴人甲○○應將前項地號之土地，應有
    部分各六分之一移轉登記予上訴人。
三、被上訴人則以：
  (一)被上訴人間之贈與行為發生於90年12月29日，上訴人乙○○
    遲至91年5月7日始具狀對被上訴人甲○○請求移轉土地所有
    權，上訴人主張發生在前之贈與行為，係為脫產而為之通謀
    虛偽意思表示，實屬揣測之詞，若被上訴人甲○○在上訴人
    乙○○起訴前即知有返還土地之義務，而不欲履行，大可立
    即將土地出售，何須將之贈與妻兒，且被上訴人戊○○、己
    ○○受贈土地後，即在其上興建房屋居住，亦證被上訴人間
    確有贈與土地之真意，上訴人指被上訴人間之贈與行為係為
    脫產而為通謀虛偽意思表示，不僅與事實不符，且違經驗法
    則。至於被上訴人甲○○將系爭土地一部分先贈與其妻丁○
    ○○，再由丁○○○贈與其子戊○○，以收節稅之效，係實
    務上習見之作法，上訴人本末倒置曲解為通謀虛偽意思表示
    ，更屬無稽。系爭土地既已贈與被上訴人戊○○、己○○所
    有，依土地法第43條及司法院28年院字第1919號解釋，土地
    所有權人為被上訴人戊○○、己○○，不因被上訴人甲○○
    與上訴人間有何爭執而異。
  (二)上訴人依分家契約書請求被上訴人甲○○移轉系爭土地之權
    利，性質上為給付特定物為標的之債權，無從適用民法第24
    4條第1、2項規定之餘地，故上訴人主張撤銷被上訴人甲○
    ○與被上訴人丁○○○、己○○、戊○○間之贈與行為及回
    復登記為被上訴人甲○○名義，俱屬無據，被上訴人間之贈
    與行為既屬有效，系爭土地已移轉登記予被上訴人己○○、
    戊○○，被上訴人甲○○移轉系爭土地予上訴人之義務，已
    陷於給付不能，上訴人仍請求其給付，自非正當。況本件贈
    與發生時，並無任何債權人向被上訴人甲○○主張其有何權
    利存在。
  (三)上訴人雖提出分家契約書，惟被上訴人否認其真正，兩造之
    先人范細茍係於67年10月3日將系爭土地移轉登記為被上訴
    人甲○○所有，上訴人提出之分家契約書其上記載之簽訂日
    期為67年12月30日，足證被上訴人甲○○並非基於分家契約
    書而受移轉登記，上訴人據分家契約書主張其與被上訴人甲
    ○○間就系爭土地存有信託關係，顯與先有信託契約再有信
    託登記之因果關係有違，且被上訴人甲○○既於67年10月3
    日受移轉登記後，即為系爭土地之所有權人，則無可能再於
    67年12月30日簽訂分家契約書，使自己既有之權利陷入危險
    不安之狀態，上訴人之主張亦違經驗法則，分家契約書上被
    上訴人甲○○之簽名為偽造，被上訴人甲○○係收到另案即
    原審91年度訴字第529號之起訴狀，方知有此分家契約書存
    在。縱認分家契約書為真正，上訴人乙○○等已違反其規定
    擅自出售訴外人范振榮、范振助名下土地並分取其價金，卻
    於27年後再依此分家契約書向被上訴人甲○○主張權利，其
    違反誠信之權利濫用，依民法第148條第2項規定，尚非適法
    等語置辯。並聲明上訴駁回。
四、上訴人起訴主張坐落於新竹縣竹北市○○段鹿場小段第176
    、180之7、179、180之5、180之6地號土地原為訴外人即兩
    造之父范細苟所有，其中180之7地號於67年10月3日移轉於
    被上訴人甲○○所有，嗣於90年經新竹縣政府二期計劃徵收
    ，重新分配領回之抵價地為大學段第700地號及翰林段第111
    、112、110、113、114、115、116、117地號共9筆土地，均
    為建地，其中第110地號與第111、112二地號土地合併後，
    另分割增加第110之1地號；而被上訴人甲○○於90年12月29
    日將系爭段110地號之權利範圍19069分之8200贈與被上訴人
    戊○○，並於91年2月5日辦竣登記，另於91年1月15日將同
    地號權利範圍19069分之10869贈與被上訴人丁○○○，並於
    91年1月22日辦竣登記，嗣被上訴人丁○○○再於91年1月25
    日將權利範圍19069分之10869贈與被上訴人戊○○，並於91
    年2月7日辦竣登記，被上訴人戊○○因而取得該地號所有權
    全部；被上訴人甲○○於90年12月29日將系爭段110之1地號
    之權利範圍19070分之2650贈與被上訴人己○○，並於91年2
    月5日辦竣登記，另於91年1月15日將同地號權利範圍19070
    分之16420贈與被上訴人己○○，並於91年2月5日辦竣登記
    ，被上訴人己○○因而取得該地號所有權全部等情，為兩造
    所不爭執（見原審卷第208頁），並有土地登記謄本及系爭
    土地異動清冊（見原審卷第17至18頁、第111至115頁）附卷
    可稽，自堪信此部分主張為真實。
五、上訴人復主張訴外人即兩造之父范細茍於67年12月30日與其
    六名兒子訂立分家契約書，暫以贈與名義將第180之7地號信
    託登記予被上訴人甲○○，嗣因政府徵收分配抵價之結果，
    登記於被上訴人甲○○名下之九筆抵價地均為建地，既已無
    不能分割之情事，依系爭分家契約書第3條之規定，被上訴
    人甲○○自應辦理移轉登記應有部分各六分之一予上訴人等
    ；詎被上訴人甲○○非但未依約辦理移轉登記，甚且未經上
    訴人及其他兄弟全體之同意，擅自將系爭土地無償贈與其妻
    及子，被上訴人所為之所有贈與行為已明顯屬於通謀虛偽意
    思表示，不論其債權行為或物權之移轉行為，均應屬無效；
    縱認不構成通謀虛偽意思表示，被上訴人甲○○於贈與系爭
    土地當時，所有財產已不足以擔保全體債權人之債權，仍故
    意無償贈與，致總財產價值更形減少，損及全體債權人之債
    權，且被上訴人甲○○依分家契約書之法律關係，已實質負
    有移轉其他6分之5土地持分之義務或不能移轉時之賠償責任
    ，屬被上訴人甲○○之負債無誤，被上訴人甲○○主張應將
    土地價值全額計入云云，非有理由；況全額算入，亦仍不足
    以清償全部負債等語，並提出分家契約書（見原審卷第10、
    11頁）為證，然為被上訴人等所否認，並以前詞置辯。經查
    ：
  (一)按前揭分家契約書影本內容明載「立分家契約人父范細苟、
    長男范振榮、次男甲○○、三男范振助、四男范振北、六男
    丙○○、七男乙○○今因家口眾多，難以維持家計，各立門
    戶，經父親、各兄弟等協議同意訂立分家契約條件如左：．
    ．」，並有被上訴人簽名蓋章於其上，被上訴人固否認分家
    契約書之真正，主張分家契約書上被上訴人甲○○之簽名為
    偽造，惟於另案91年度訴字第529號土地所有權移轉登記事
    件91年7月26日言詞辯論時則稱：分家契約的事伊知道，伊
    爸爸有說因為上訴人等他們當時在當兵，沒有自耕農，所以
    不能過戶農地，不能分割等語（見原審卷第152頁反面），
    足見被上訴人甲○○已自承分家契約存在之事實，復經本院
    於另案91年度上易字第1013號土地所有權移轉登記事件將該
    分家契約書及被上訴人甲○○當庭書寫之筆跡送請法務部調
    查局鑑定結果，認分家契約書上被上訴人甲○○簽名之字跡
    與其當庭書寫之字跡筆劃特徵相同，有法務部調查局92年3
    月11日調科貳字第09200054390號鑑定通知書影本（見原審
    卷第213頁）附卷可稽，堪認上訴人提出之分家契約書上被
    上訴人甲○○之簽名為真正。
  (二)被上訴人抗辯被上訴人甲○○於67年10月3日受贈前開180
    之7地號，而分家契約書所載日期為67年12月30日，被上訴
    人甲○○既已受贈土地在先，自無可能在其後又簽訂分家契
    約書，致其既有權利陷於不安狀態云云，惟范細茍與上訴人
    、被上訴人甲○○及其餘兄弟所訂之分家契約，性質上非要
    式契約，當事人間如已先有意思合致，事後再補行書面契約
    ，並無不可，尚難僅憑分家契約書簽立之日期在被上訴人甲
    ○○受讓前開180之7地號所有權移轉登記之後，據以推論被
    上訴人甲○○並無簽立分家契約書之可能，故所辯不足採信
    。被上訴人復辯以上訴人乙○○等已違反其規定擅自出售訴
    外人范振榮、范振助名下土地並分取其價金，卻於27年後再
    依此分家契約書向被上訴人甲○○主張權利，其違反誠信之
    權利濫用，依民法第148條第2項規定，尚非適法云云，然訴
    外人范振榮、范振助名下土地乃訴外人范細苟為支應其與上
    訴人與被上訴人甲○○之母生活費用而自行決定出售，與上
    訴人等無涉，此觀本院另案91年度上易字第1013號確定判決
    自明（見原審卷第154頁反面至155頁反面）；況縱若上訴人
    確實分得價金，侵害被上訴人甲○○之利益，乃被上訴人甲
    ○○得否依約另請求上訴人等賠償損害或請求返還不當得利
    之另一問題，非無救濟途徑，亦不符違反誠信、權利濫用之
    情事，所辯洵無足採。
  (三)按因不可歸責於債務人之事由，致給付不能者，債務人免給
    付義務。債務人因前項給付不能之事由，對第三人有損害賠
    償請求權者，債權人得向債務人請求讓與其損害賠償請求權
    ，或交付其所受領之賠償物。民法第225條定有明文。又政
    府徵收土地給與上訴人（即出賣人）之補償地價，雖非侵權
    行為之賠償金，惟係上訴人於其所負債務陷於給付不能發生
    之一種代替利益，此項補償地價給付請求權，被上訴人（即
    買受人）非不得類推適用民法第225條第2項之規定，請求讓
    與（最高法院80年台上字第2504號判例意旨參照）。依前揭
    分家契約書第3條約定「日後如能分割時，上列受贈人應無
    條件辦理分割及移轉予各兄弟均分取得所有權，不得任何刁
    難異議」，被上訴人甲○○本應於新竹縣竹北市○○段鹿場
    小段180之7地號土地可移轉登記予上訴人等時，負移轉登記
    之義務，然該土地因被政府徵收，被上訴人甲○○所負義務
    陷於給付不能，惟被上訴人領得抵償地即系爭土地，屬於其
    所負債務陷於給付不能所生之代替利益，而系爭土地均為建
    地，並無任何移轉登記之限制，上訴人等自得類推適用民法
    第225條第2項規定，請求被上訴人甲○○移轉系爭土地應有
    部分各6分之1與上訴人等。惟被上訴人甲○○已將系爭土地
    分別贈與被上訴人丁○○○、己○○、戊○○所有，依分家
    契約書第2條約定「．．．上列受贈人未經父親范細茍及各
    兄弟之同意，不得擅自出賣、變更登記名義及設定抵押權等
    ，若有發生一律無效」，被上訴人甲○○未經范細苟及各兄
    弟之同意所為之所有權移轉登記行為，固應認無效，然基於
    債之相對性原則，前揭約定僅契約當事人間受其拘束，被上
    訴人丁○○○、己○○、戊○○並非契約之當事人，自不受
    該約定之拘束；而甲○○既係土地上名義所有權人，其將系
    爭110地號土地贈與配偶丁○○○、戊○○、己○○，丁○
    ○○再贈與移轉土地所有權予戊○○，以為節稅，尚難遽認
    其等間之贈與行為係通謀虛偽意思表示，上訴人雖主張被上
    訴人間之贈與行為，係為脫產而為通謀虛偽意思表示，乃臆
    測之詞，復未舉證其他以實其說，所辯尚難採信。
  (四)惟按債務人所為之無償行為，有害及債權者，債權人得聲請
    法院撤銷之。債權人依第一項或第二項之規定聲請法院撤銷
    時，得並聲請命受益人或轉得人回復原狀。但轉得人於轉得
    時不知有撤銷原因者，不在此限。民法第244條第1、4項分
    別定有明文。查，坐落新竹縣竹北市○○段鹿場小段第180
    之7地號於67年10月3日移轉於被上訴人甲○○所有，嗣於90
    年經新竹縣政府二期計劃徵收，重新分配領回之抵價地為大
    學段第700地號及翰林段第111、112、110、113、114、115
    、116、117地號共9筆土地，其中第110地號與第111、112地
    號土地合併後，另分割增加第110之1地號，其餘第113地號
    與第114、115、116、117地號土地合併後，另分割增加第11
    3之1、113之2、113之3地號，而被上訴人甲○○就系爭段11
    3、114、115、116、117地號土地應有部分為六分之一，就
    新竹縣竹北市○○段第700地號土地應有部分為六千分之五
    ０六，業經本院91年度上易字第1013號判決確定在案（見原
    審卷第149頁），被上訴人甲○○另有坐落新竹縣竹北市○
    ○段507地號土地應有部分4分之1，故被上訴人甲○○所有
    土地財產合計為新台幣（下同）197萬3,311元，惟被上訴人
    甲○○所負移轉系爭土地應有部分各六分之五與上訴人及其
    他全體債權人，合計為1,362萬3,845元（計算式詳如附表）
    ，被上訴人甲○○之財產顯然不足以清償所負債務，而有害
    及上訴人等之債權。被上訴人甲○○雖另抗辯其於507地號
    土地上有建有489建號房屋（見本院卷第148頁），惟其未舉
    證上開房屋之價值確足以清償上開債務，則甲○○抗辯本件
    贈與發生時，其並非無資力清償債務云云，自無足採。被上
    訴人甲○○既與上訴人、訴外人范細苟、范振榮、范振助、
    范振北訂立分家契約書，未經同意，不得擅自出賣或變更名
    義及設定抵押權，並負有移轉系爭土地應有部分各六分之一
    與上訴人等之義務，已如前述，然被上訴人甲○○卻於90年
    12月、91年2月間，短期間迅將系爭土地分別贈與被上訴人
    戊○○、丁○○○、己○○，完成所有權移轉登記，現由被
    上訴人戊○○取得系爭段110地號土地，被上訴人己○○系
    爭段110之1地號土地，被上訴人戊○○、己○○既為被上訴
    人甲○○之子，對於系爭土地依分家契約書應不得擅自處分
    ，並於短期內配合移轉手續完成所有權移轉登記，自係知悉
    信託上情，況被上訴人所出售其他信託登記土地亦由戊○○
    及己○○出面收受買賣價金，有買賣契約書、支票影本可按
    （見本院卷231至241頁），故其等企圖規避返還信託物之義
    務，至臻明確，核其無償贈與行為實已違反信託本旨，有害
    及上訴人等之信託物返還請求權，故上訴人等依民法第244
    條第1項、第4項，請求撤銷被上訴人間之贈與行為及所有權
    移轉登記行為，即屬有據。又被上訴人間就系爭土地前開贈
    與債權行為及所有權移轉登記行為既均經撤銷，被上訴人間
    就系爭土地前揭所有權移轉登記自應併予塗銷。系爭土地既
    經塗銷所有權移轉登記，應回復為被上訴人甲○○所有，被
    上訴人甲○○即負有移轉系爭土地應有部分各六分之一與上
    訴人等之義務，上訴人依分家契約書第3條之約定及民法第
    225條第2項之規定，請求被上訴人甲○○移轉前開180之7地
    號之代替物即系爭土地應有部分各六分之一予上訴人，自屬
    有據，應予准許。
  (五)被上訴人抗辯上訴人依分家契約書請求被上訴人甲○○移轉
    系爭土地之權利，性質上為給付特定物為標的之債權，並無
    從適用民法第244條第1、2項規定之餘地云云，惟民法第244
    條第3項係以「債務人之行為僅有害於以給付特定物為標的
    之債權者」為要件，並非以「給付特定物之權利為標的」為
    要件，合先敘明。又民法第244條第3項之修正意旨略以：
    「債務人之全部財產為總債權人之共同擔保，債權人應於債
    權之共同擔保減少致害及全體債權人之利益時，方得行使撤
    銷權。易言之，撤銷權之規定，係以保障全體債權人之利益
    為目的，非為確保特定債權而設。」等語。由此可知，不問
    債務人之行為是否以給付特定物為標的，只須債務人之行為
    已致其全部財產減少，而影響全體債權人債權共同擔保之利
    益時，即得行使撤銷權。被上訴人間之無償贈與行為，實已
    致被上訴人甲○○之全部財產鉅額減少，致影響全體債權人
    （包括上訴人）債權共同擔保之利益，上訴人自得依民法第
    244條第1、4項行使權利。
六、綜上，上訴人依據分家契約書、民法第244條第1、4項、第
    225條第2項之規定，請求撤銷被上訴人間所為之前揭贈與行
    為及所有權移轉登記行為，並就系爭土地前揭所有權移轉登
    記予以塗銷，暨被上訴人甲○○移轉系爭土地應有部分各六
    分之一予上訴人，均有理由，應予准許。原審（除追加部分
    外）為上訴人敗訴之判決，尚有未洽。上訴人意旨指摘原判
    決不當，求予廢棄改判，並為訴之追加，併就被上訴人間就
    前揭不動產移轉之物權行為請求撤銷，均為有理由，爰由本
    院予以廢棄改判，如主文所示。
七、因本案事證已臻明確，兩造其餘主張陳述及所提之證據，核
    與判決之結果不生影響，毋庸再予一一論述，附此敘明。
八、據上論結，本件上訴、追加之訴均為有理由，依民事訴訟法
    第450條、第463條、第78條，判決如主文。
中　　華　　民　　國　　94　　年　　2　　月　　1　　日
                  民事第十四庭審判長法  官  劉靜嫻
                                    法  官  陳駿璧
                                    法  官  李錦美
正本係照原本作成。
如不服本判決，應於收受送達後二十日內向本院提出上訴書狀，
其未表明上訴理由者，應於提出上訴後二十日內向本院補提理由
書狀（均須按他造當事人之人數附繕本）上訴時應提出委任律師
或具有律師資格之人之委任狀；委任有律師資格者，另應附具律
師資格證書及釋明委任人與受任人有民事訴訟法第四百六十六條
之一第一項但書或第二項（詳附註）所定關係之釋明文書影本。
中　　華　　民　　國　　94　　年　　2 　　月　　2 　　日
　　　　　　　　　　　　　　　　　　書記官  明祖全
附註：
民事訴訟法第四百六十六條之一（第一項、第二項）：
對於第二審判決上訴，上訴人應委任律師為訴訟代理人。但上訴
人或其他法定代理人具有律師資格者，不在此限。
上訴人之配偶、三親等內之血親、二親等內之姻親，或上訴人為
法人、中央或地方機關時，其所屬專任人員具有律師資格並經法
院認為適當者，亦得為第三審訴訟代理人。
附表:
┌─────┬──────┬─────┬───────┬─────────┐
│地　　號  │ 土地面積   │　地　價  │甲○○應有部分│甲○○應移轉與全體│
│（系爭段）│（平方公尺）│  （元）  │之價值（元）  │債權人之價值（元）│
├─────┼──────┼─────┼───────┼─────────┤
│１００    │１９０．６９│１７８００│５６５７１４  │ 0000000   │
├─────┼──────┼─────┼───────┼─────────┤
│１００之１│１９０．７  │１７８００│５６５７４３  │ 0000000   │
├─────┼──────┼─────┼───────┼─────────┤
│１１３    │１５８．７８│１３０００│３４４０２３  │ 0000000   │
├─────┼──────┼─────┼───────┼─────────┤
│１１３之１│１５８．７８│１３０００│３４４０２３  │ 0000000   │
├─────┼──────┼─────┼───────┼─────────┤
│１１３之２│１５８．７９│１３０００│３４４０４５  │ 0000000   │
├─────┼──────┼─────┼───────┼─────────┤
│１１３之３│１５８．７９│１３０００│３４４０４５  │ 0000000   │
├─────┼──────┼─────┼───────┼─────────┤
│７００    │１７４      │１４８００│２１７１７５  │ 0000000   │
├─────┼──────┼─────┼───────┼─────────┤
│５０７    │９５        │１６０００│３８００００  │       ０         │
└─────┴──────┴─────┴───────┴─────────┘
甲○○贈與系爭土地後剩餘土地價值：
344023＋344023＋344045＋344045＋217175＋380000＝0000000
甲○○贈與系爭土地後所負債務：
0000000＋0000000＋0000000＋0000000＋0000000＋0000000＋
0000000＝00000000
